臺灣高等法院臺中分院刑事判決　　　　　　　九十三年度重上更(四)字第一一一號
　　上　訴　人　臺灣南投地方法院檢察署檢察官
　　被　　　告　乙○○
　　選任辯護人　沈炎平
　　　　　　　　徐永城
右上訴人因被告違反貪污治罪條例案件，不服臺灣南投地方法院八十九年度訴字第四
四二號中華民國九十年六月二十一日第一審判決（起訴案號：臺灣南投地方法院檢察
署八十九年度偵字第二八五九號、第三八一五號），提起上訴，經最高法院第四次發
回更審，本院判決如左：
    主      文
上訴駁回。
    理      由
一、公訴意旨略以：乙○○係南投縣國姓鄉南港村村長，負責辦理該村九二一震災有
    關村民住屋全倒、半倒慰助金及租金補助之申請、勘驗等相關業務，屬依據法令
    從事公務之人員，同案被告羅應章為乙○○之岳父，同案被告羅榮聘、羅華聘為
    羅應章之子即乙○○之妻舅，同案被告羅應賢為被告乙○○之姨丈，同案被告羅
    堯聘、羅舜聘、羅極聘、羅文聘、羅興聘均為羅應賢之子即乙○○之表兄弟，乙
    ○○明知依規定九二一震災受災戶住屋全倒、半倒者，其救助、慰問金及租金補
    助之發給對象，以災前戶籍登記為準，且須實際居住於受災屋之現住戶，由戶長
    或現住人具領，未居住於受災毀損屋者，不予發給，且明知羅應章、羅榮聘、羅
    華聘（實際居住於南投縣國姓鄉○○路七十一之二十號）戶籍早已遷入南投縣國
    姓鄉○○路九八號，羅應賢、羅堯聘（實際居住於南投縣國姓鄉○○路七十一之
    十五號）、羅極聘、羅文聘、羅興聘戶籍已遷入南投縣國姓鄉○○路一○三之二
    號，羅舜聘之戶籍已遷入南投縣國姓鄉○○路○段二○○號，羅應章、羅應賢分
    別所有之南投縣國姓鄉長石巷五十六號及六十號房屋，僅供養鹿場使用，並無居
    住之事實，乙○○竟與羅應章、羅榮聘、羅華聘、羅應賢、羅堯聘、羅舜聘、羅
    極聘、羅文聘、羅興聘（以上八人業經判刑確定）共同基於犯意聯絡，自八十八
    年十月十八日起至八十九年一月二十日止，利用乙○○身為村長具有審核、證明
    居住事實之機會，由羅應章、羅榮聘（含其妻廖秀針，公訴人誤載為羅應章之妻
    ）、羅華聘（含其妻及子女王仙遙《公訴人誤載為王仙逸》、羅奕辰、羅奕宏、
    羅文均）出具實際均居住於南投縣國姓鄉長石巷五十六號全倒房屋內之切結書，
    羅應賢（含其妻羅陳金妹）、羅堯聘（含其妻及子女劉春花、羅燮胤、羅燮平、
    羅芳怡）、羅舜聘（含其妻及子女郭麗惠、羅燮龍、羅燮霖、羅于庭）、羅極聘
    （含其妻及子女邱月霞、羅芳玉、羅燮明）、羅文聘、羅興聘（含其妻劉玲茹）
    出具實際均居住於南投縣國姓鄉長石巷六十號全倒房屋內之切結書，由乙○○核
    章證明後，再將該等登載不實之切結書提供與不知情之村幹事李文森據以製作住
    屋災害勘查報告表，由於南投縣國姓鄉長石巷五十六號及六十號房屋位於九份二
    山內，在九二一地震中均已遭土石掩埋，村幹事李文森無從實際勘查，乃依該等
    切結書之內容填載於住屋災害勘查報告表中，並由乙○○核章，再憑以向南投縣
    國姓鄉公所申請住屋全倒慰助金及租金補助，致使南投縣國姓鄉公所承辦人員陷
    於錯誤，如數交付羅榮聘全倒慰助金及含羅應章部分租金補助共新台幣（下同）
    三十萬八千元，羅華聘全倒慰助金及租金補助共三十八萬元，羅應賢全倒慰助金
    及租金補助共二十七萬二千元，羅堯聘全倒慰助金及租金補助共三十八萬元，羅
    舜聘全倒慰助金及租金補助共三十八萬元，羅極聘全倒慰助金及租金補助共三十
    四萬四千元，羅文聘全倒慰助金及租金補助共二十三萬六千元，羅興聘全倒慰助
    金及租金補助共二十七萬二千元，因認乙○○涉共犯貪污治罪條例第五條第一項
    第二款利用職務上之機會詐取財物罪嫌等語。
二、按「犯罪事實應依證據認定之，無證據不得認定其犯罪事實」；「不能證明被告
    犯罪者，應諭知無罪之判決」，刑事訴訟法第一百五十四條、第三百零一條第一
    項分別定有明文。「認定犯罪事實所憑之證據，雖不以直接證據為限，間接證據
    亦包括在內，然而無論直接證據或間接證據，其為訴訟上之證明，須於通常一般
    人均不致有所懷疑，而得確信其為真實之程度者，始得據為有罪之認定，倘其證
    明尚未達到此一程度，而有合理之懷疑存在時，即難遽採為不利被告之認定」，
    ，「刑事訴訟法第一百六十一條已於民國九十一年二月八日修正公布，其第一項
    規定：檢察官就被告犯罪事實，應負舉證責任，並指出證明之方法。因此，檢察
    官對於起訴之犯罪事實，應負提出證據及說服之實質舉證責任。倘其所提出之證
    據，不足為被告有罪之積極證明，或其指出證明之方法，無從說服法院以形成被
    告有罪之心證，基於無罪推定之原則，自應為被告無罪判決之諭知」，最高法院
    七十六年度台上字第四九八六號、九十二年度台上字第一二八號等判例意旨可資
    參照。
三、公訴意旨認被告乙○○涉有前揭罪嫌，無非以證人朱崗雄之證言、內政部八十八
    年九月三十日台八八內社字第八八八二三Ｏ七號函、同案被告羅應章、羅榮聘、
    羅華聘父子三人（以下簡稱羅應章等三人）及同案被告羅應賢、羅堯聘、羅舜聘
    、羅極聘、羅文聘、羅興聘父子六人（以下簡稱羅應賢等六人）所申報居住於南
    投縣國姓鄉長石巷五十六號、六十號房屋之人口數分別為八人及十九人，而該二
    址之用電情形與每日有八人、十九人實際居住該址之情節不符，及被告等人就其
    等實際住所是否為國姓鄉長石巷五十六號及六十號房屋進行測謊結果，除被告羅
    極聘、羅榮聘、羅應章因生理狀況不佳無從測試外，其餘均呈現說謊反應，有法
    務部調查局鑑定通知書存卷可參為其論據。
四、訊據被告乙○○堅決否認有前開犯行，辯稱：伊係依法辦理本件慰助金及租金之
    申請，並無利用職務上之機會詐取財物及圖利之行為。九二一地震發生時，伊為
    南港村長，有四十二位村民遭活埋下落不明。伊為村民而不眠不休，從事救災，
    各級長官亦相當關心，指示從寬處理。伊遵照上級指示，於救災告一段落後，對
    村民申請慰助金及租金部分，均一視同仁採相同標準從寬認定補助。且政府對於
    九二一地震如何補助及補助標準經多次修正，內容略有不同。又所謂「有實際居
    住於受災屋之事實」之認定，係由申請人出具切結書後委由村長認定之，而「實
    際居住」之標準缺乏明文，係委由村長認定之。國姓鄉鄉長於八十八年十月二十
    二日會議中曾裁示「（石門村長朱春夏提問申請人有樓房，另山上有房子如何處
    理？）房子尚有灶、床、有門牌號碼、有戶口並立切結書即要准。」「住戶來來
    去去，由村長認定。」，伊係依鄉長指示，從寬認定居住之事實。羅應章等三人
    及羅應賢等六人取得慰助金及租金補助後，伊分文未得，何來利用職務上之機會
    詐取財物。又居住於村內之被告家族，另有林福峰等十七戶，但經伊認定為半倒
    者僅林偵遠、林福基、林發生等三戶，足認伊並無利用職務上機會詐取財物之主
    觀認知與犯意等語。
五、經查：
（一）八十八年九月二十一日大地震發生後，因屬百年未見之重大災害，政府就如何
      補助及補助標準歷經多次修正，內容間有小異，內政部就慰助金發放對象先於
      八十八年九月三十日以台內社字第八八八二三○七號函示：「受災戶住屋全
      倒、半倒者，其救助及慰問金之發給對象，以災前戶籍登記為準，且實際居住
      於受災屋之現住戶，由戶長或現住人具領，未居住於受災毀損住屋者，不予發
      給」（第二八五九號偵查卷第五十頁），亦即以戶籍登記且有實際居住之事實
      者，始發給慰助金。旋內政部又於八十八年十月一日以台內社字第八八八二
      三三九號函示：「有關九二一大地震受災區住屋全倒、半倒慰助金之發放對象
      （本部八十八年九月三十日台內社字第八八八五四六五號函說明三、(一)），修
      正規定如下：受災戶住屋全倒、半倒者，其救助及慰問金之發給對象，以災前
      戶籍登記為準，且實際居住於受災屋之現住戶，由戶長或現住人具領，未居住
      於受災毀損住屋者，不予發給；至如未設籍而有實際居住之事實者，得以切結
      書由村、里長認定後申領」（本院更二審卷第三四頁），足見內政部對於慰助
      金發放對象確已有所修正。嗣後行政院九二一震災災後重建推動委員會成立後
      ，於八十八年十月十四日問題與答案(十)中，關於慰助金及租金發放之相關疑義
      一、住屋全倒、半倒發放慰助金部分之救災一○一四之一及之二分別載有：（
      問）住屋內已分別設籍二戶以上，且均有居住之事實，慰助金是否按戶籍登記
      之戶數發放？（答）住屋內已分別設籍二戶以上，且均有居住之事實，慰助金
      可按戶籍登記之戶數發放。（問）住屋內雖有二戶以上，且均有實際居住之事
      實，惟僅有一戶設籍，其餘未設籍之戶可否請領慰助金？（答）住屋內雖有二
      戶以上，然僅有一戶設籍，其餘未設籍而有實際居住事實之住戶，得以切結書
      由村里長認定後申領（原審卷第二五○頁）。顯見行政院九二一震災災後重建
      推動委員會成立後對於慰助金發放對象之解釋與前開內政部修正後之函示內容
      並無不同。查本件同案被告羅榮聘、羅華聘及同案被告羅應賢父子等人係於八
      十八年十月十八日至同年十一月一日間提出慰助金之申請，自應適用前開修正
      後之內政部函令辦理─即有設籍者且實際居住者，或無設籍但有實際居住之事
      實者，均得申領慰助金，僅後者之實際居住事實須出具切結書由村（里）長認
      定之，是公訴人認領取慰助金者，需符合災前戶籍登記且實際居住於受災屋之
      現住戶乙節，容有誤會。本件被告羅應章、羅榮聘、羅華聘、羅應賢、羅堯聘
      、羅舜聘、羅極聘、羅文聘、羅興聘雖均未設籍於前開全倒之長石巷五十六號
      及六十號房屋內，惟如其等確有實際居住於該處之事實者，仍得出具切結書由
      村長認定，據以申領慰助金，不得逕以伊等未設籍於該處而提出慰助金之申請
      ，即遽認伊等有詐領慰助金及租金補助之犯行。
（二）關於「有實際居住於受災屋之事實」，究應如何認定？內政部於本次地震發生
      之初所頒布之前開函令中，固將受災戶有無居住之事實委由村（里）長認定之
      ，惟觀諸前開函令，僅泛稱未設籍而有實際居住事實之住戶，得以切結書由村
      里長認定後申領慰助金，對於村長應如何認定住戶有「實際居住」之標準，則
      缺乏明文規定，究竟住戶需於受災屋居住多久？居住之型態及程度如何？居住
      次數多少？是否須每日居住？始能該當有「實際居住之事實」，滋生疑義，導
      致村長於初期認定上產生困擾，行政院乃於紛擾發生後，逐一對前開「實際居
      住之事實」究何所指，深入說明規範，依行政院九二一震災災後重建推動委員
      會八十八年十月十四日問題與答案(十)一○一四之一及二、八十八年十一月五日
      建委社字第一二七二號函示雖分別載明：「受災戶住屋全倒、半倒者，其救助
    金、慰問金及租金補助之發給對象，以災前戶籍登記為準，且實際居住於受災
      屋之現住戶，由戶長或現住人具領，未居住於受災毀損住屋者，不予發給；至
      如未設籍而有實際居住之事實者，得以切結書由村、里長認定後申領」、「一
      ○一四之一號（問）住屋內已分別設籍二戶以上，且均有居住之事實，慰助金
      是否可按護籍登記之戶數發放？（答）住屋內已分別設籍二戶以上，且均有居
      住之事實，慰助金可按戶籍登記之戶數發放」、「一○一四之二號（問）住屋
      內雖有二戶以上，且均有實際居住之事實，惟僅有一戶設籍，其餘未設籍之戶
      可否請領慰助金？（答）住屋內雖有二戶以上，然僅有一戶設籍，其餘未設籍
      有實際居住之事實之住戶，得以切結書由村里長認定後申領」、「．．有關住
      屋所有權人或與其共同居住人口之親屬規定，除文中列舉者外，其餘住屋所有
      權人之親屬，倘災前於災屋確有實際居住之事實，可由房屋所有權人及其親屬
      立切結書，經村、里長或村、里幹事證明後，由鄉、鎮、市（區）公所依權責
      核定後發給租金補助」等語（見原審卷第一二九至第一三一頁，本院更一審卷
      第五十四頁）；又「住屋慰助金以災前確有實際居住之受災戶為對象，所稱『
      實際居住之事實』，係指經常居住於該住屋並有住宿及炊食等事實之謂。至是
      否符合『居住事實』，由村里長、村里幹事查報認定」乙節，亦經行政院九二
      一震災災後重建推動委員會社會組於八十八年十一月十二日（八八）建委社字
      第一二二七號書函釋示甚明，有該函影本一紙附卷可稽（第二八五七號偵查卷
      第五三頁）。而觀諸本件慰助金提出申請之時點（即八十八年十月十八日至同
      年十一月一日間），內政部社會司或行政院九二一震災災後重建推動委員會社
      會組，對於如何始謂有實際居住之事實，尚乏具體闡明之規定，係完全委由村
      長認定之。國姓鄉公所為使九二一地震住屋災害送件、審核作業統一，於八十
      八年十月二十二日召集各村村長、村幹事開會，會中鄉長李增全致詞指示，「
      村長如不明確申請人有無居住事實，可出具由鄰長及鄰長證明之切結書」，於
      交換意見時，有村長問：「申請人有樓房，另山上有房子？」鄉長答：「房子
      尚有灶、床、有門牌號碼，有戶口並立切結書即要准」，另問：「申請人戶口
      不在村內（未設籍）只有房子？」鄉長答：「有房子無戶口，有無居住事實，
      由村長、村幹事自行決定」，再問：「住戶來來去去，如何認定？」，民政課
      長徐春輝答：「住戶來來去去，村長認定」，此有該日協調會議紀錄影本一份
      在卷可稽（原審卷第二四○頁至第二四二頁，本院更(三)卷第四八－五○頁），
      證人即主辦此項業務之國姓鄉公所民政課長徐春輝在本院作證時一再強調：「
      有無居住事實，村長認定時，有二個方向，第一是籍在人在、第二是戶籍不在
      人在．．．，行政院的要求就是當事人有居住的事實，就可出具切結書請求村
      長去認定．．．」等語（本院更(三)卷第一三一頁）。證人即案發當時之南投縣
      國姓鄉南港村村幹事李文森於原審九十年一月十六日調查時亦證稱：「居住之
      事實有無限每天晚上都要居住？）認定不同，有的問說來來去去是否可以申請
      ，我們只認定有或沒有住，完全由申請人切結認定。（按即完全依申請人之切
      結而認定之意）當時因重建工作要儘快進行，因時間緊迫，壓力很大，當時都
      從寬認定，沒有公文，但報章媒體都報導有提到從寬認定，儘快發放慰助金給
      災民。據我觀察的結果，雖然在文件上不能註明，來來去去的居住事實，只能
      在有居住或沒有居住擇一蓋章。．．．，因為有從寬認定的指示，大部分來來
      去去的居住事實也（都）認定有居住的事實。因為實際居住的事實，沒有認定
      標準，完全由村長認定．．．．」、「依我觀察是如果村長對於申請人有居住
      災屋，是否每天居住有點模糊一律從寬。如果村長印象中在一年裡有見過申請
      人一、兩次都從寬認定為有居住的事實，認定時並沒有迴避的規定，所以村長
      的房子也是他自己認定，他不管是別人或親戚，認定的標準都是一樣從寬的。
      當時認定有無居住（之事實）並沒有標準，並沒有規定申請人一年之內要有多
      少日數居住在該屋才（算）有居住的事實，本案表示被告的確有居住在該處，
      才有用電」等語（原審卷第二二四頁、第二二五頁），顯見當時政府基於救災
      工作之急迫性，冀求慰助金及租金等補助款能早日發放予受災戶，以利身心受
      創之災民得以儘快重建家園，所頒政令對於有無居住之事實，既乏認定標準，
      而全權委由村長認定。
（三）被告乙○○對於羅榮聘、羅華聘、羅應賢、羅堯聘、羅舜聘、羅極聘、羅文聘
      、羅興聘等人請領上揭全倒慰助金、及未經安置人口自行租屋租金補助，係由
      其於確實居住切結書上認定簽章後，向國姓鄉公所申請核發款項之事實固坦承
      不諱，並有國姓鄉九二一大地震住屋災害未經安置人口自行租屋租金補助發放
      清冊、住屋全倒慰助金轉帳清冊、南投縣國姓鄉南港村住屋災害勘查報表、確
      實居住切結書、戶籍謄本、國姓鄉農會羅榮聘、羅華聘、羅應賢、羅堯聘、羅
      舜聘、羅極聘、羅文聘、活期儲蓄存款存摺影本、台灣電力公司電費收據、九
      二一震災戶請領租金補助申請表、切結書等件可憑（第二八五九號偵查卷第六
      四至二○四頁）。
（四）於發生九二一大地震時，同案被告羅應章、羅榮聘、羅華聘（實際居住於南投
      縣國姓鄉○○路七十一之二十號）戶籍早已遷入南投縣國姓鄉○○路九八號，
      羅應賢、羅堯聘（實際居住於南投縣國姓鄉○○路七十一之十五號）、羅極聘
      、羅文聘、羅興聘戶籍已遷入南投縣國姓鄉○○路一○三之二號，羅舜聘之戶
      籍已遷入南投縣國姓鄉○○路○段二○○號，為同案被告羅應章等人所不否認
      ，且羅應章、徐阿竹、羅榮聘、廖秀針、羅瑞燕、羅雅珮原住南港村長石巷五
      六號，於七十七年二月三日遷入南港路七八之二號（七十七年六月七日門牌整
      編為同路九八號）；羅文裕於七十八年七月十七日出生即設籍於南港路九八號
      。羅榮聘並於八十年五月十八日另立新戶，亦有戶口名簿、戶籍謄本可憑（見
      上開偵查卷第七五、二二五頁、原審卷第一一三頁）。羅華聘、王仙遙、羅奕
      辰、羅奕宏原均住南港村長石巷五六號，於八十八年六月一日住址變更；羅文
      均於八十八年八月三十一日出生即設址於國姓鄉○○路九八號，此亦有戶籍謄
      本可憑（見同上偵查卷第二二五、二二六頁）。羅應賢、羅陳金妹、羅堯聘、
      劉春花、羅燮胤、羅燮平原住於長石巷六十號，於八十年一月三十日遷至南港
      路一○三之二號；羅芳怡於八十年八月五日出生即設籍南港路一○三之二號，
      亦有戶籍謄本、戶口名簿可憑（見同前偵查卷第八三、八四、八八、一三○、
      一三六、二三一、二三三頁）。羅舜聘、郭麗惠原住長石巷六十號，於八十年
      一月三十日即隨戶長「羅應賢」遷入國姓鄉○○路一○三之二號，並於八十八
      年七月八日創立新戶；嗣於八十八年七月十二日遷入國姓鄉○○路○段二○○
      號。羅燮龍、羅燮霖、羅于庭均未曾設籍於長石巷六十號。羅極聘、邱月霞、
      羅芳玉、羅燮朋原住南港村長石巷六十號，於八十年一月三十日隨戶長「羅應
      賢」遷入國姓鄉○○路一○三之二號，並於八十八年七月八日創立新戶。羅文
      聘原住南港村長石巷六十號，於八十年一月三十日隨戶長「羅應賢」遷入國姓
      鄉○○路一○三之二號，並於八十八年七月八日創立新戶。羅興聘原住南港村
      長石巷六十號，於八十年一月三十日隨戶長「羅應賢」遷入國姓鄉○○路一○
      三之二號，於八十五年一月九日與劉茹玲結婚，劉茹玲即設籍於南港路一○三
      之二號，並於八十八年七月八日創立新戶，亦有戶口名簿、戶籍謄本可憑（見
      同上偵查卷第九一、九五、一三六、一三七、一三八、二二七、二二九、二三
      ○、二三四頁），足見羅應章、徐阿竹、羅榮聘、廖秀針、羅瑞燕、羅文裕、
      羅雅珮、羅華聘、王仙遙、羅奕辰、羅奕宏、羅文均、羅應賢、羅陳金妹、羅
      堯聘、劉春花、羅燮胤、羅燮平、羅舜聘、郭麗惠、羅燮龍、羅燮霖、羅于庭
      、羅極聘、邱月霞、羅芳玉、羅燮朋、羅文聘、羅興聘、劉玲茹於九二一地震
      時均未設籍於籍於南港村長石巷五六、六十號。另據證人即勤區警員張瑞佑於
      本院前審到庭證稱：於九二一地震前，羅堯聘就自行於南港村南港路七十一之
      十五號建屋居住等語（見本院前審卷第一四頁），另參以偵查卷第二一一至二
      一三頁、第二三六頁、第二六三、二六四頁臺灣電力股份有限公司南投區營業
      處函所示，羅榮聘、羅華聘在上開長石巷五十六號房屋，及羅應賢、羅堯聘、
      羅極聘、羅興聘、羅文聘、羅舜聘在上開長石巷六十號房屋，自八十八年一月
      迄同年九二一大地震前，雖分別逐月均有少量之用電，各與渠等所住新址同期
      之用電量相較，均相去懸殊，益見羅榮聘、羅華聘、羅應賢、羅堯聘、羅舜聘
      、羅極聘、羅文聘、羅興聘與渠等家人係恆常住在上開長石巷五十六號及六十
      號以外之新址房屋無疑，惟長石巷五十六號及六十號該二址之房屋於八十八年
      一月迄同年九二一大地震前，既逐月仍各有少量之用電，亦難遽認彼等就該二
      址之房屋業已棄置不用或完全未再居住期間，況查：(1)證人陳日英證稱：「（
      長石巷五十六號及六十號何人居住？）白天我去工作，開車經過有看到人在那
      裡出入工作，養鹿種檳榔，晚上我回家就不知道。比較常看過羅應賢、羅應章
      、羅榮聘在那裡工作。也曾看過羅極聘、羅文聘、羅興聘等，在場羅姓被告該
      九人，都有看過他們在長石巷住處工作。」(2)證人徐綠握證稱：「（在場姓羅
      的人有無實際住在長石巷五十六號及六十號？）有。我們天天都有看到，在白
      天，因土地在那裡，工作都會見面。．．．．」（以上二人證言見原審卷第一
      五四至一五六頁）(3)證人吳鎮南證稱：「（羅應賢及他兒子，羅應章及他兒子
      有無在山上？）他們在山上養鹿，每年國曆元月到六月剪鹿茸，鹿友會互相照
      顧，炊煮分食，在這期間要離開那裡很少（很少離開那裡之意），養鹿一天要
      餵四次。．．不知道晚上他們有沒有住在那裡。白天養鹿會互相照顧。．．羅
      應章是鐵皮屋，有幾間房子我不知道。但是有廚房，剪鹿茸時他們有在那煮飯
      請我吃過。羅應賢是木造三合院，有廚房，剪鹿茸時也有煮給我們吃，他們是
      各人分開炊煮分開吃。」(4)證人蔣秀鳳證稱：「（是否認識羅應章、羅應賢兩
      家人？）是鹿友，我四年前開始養鹿，才跟他們在一起，鹿茸期大家互相幫忙
      鋸鹿茸，找我去山上九份二山的住處，他們兩家都有找我幫忙。早上、中午、
      傍晚都有在那裡幫忙，時間不一定，鋸鹿茸時早上、中午都有在被告住處用餐
      。．．．．」(5)證人古仁華證稱：「（是否認識羅應賢、羅應章兩家人？）．
      ．．．他們兩家人在長石巷跟南港路的住處來來去去，我知道他們的產業都在
      山上。．．．．」（以上三人證言見原審卷第一八九至一九二頁）(6)證人即上
      開長石巷五十六號及六十號自八十六年八月至八十八年九月之勤區警員黃隆海
      亦證稱：「（任巡區○○○○○道長石巷五十六號、六十號何人實際居住？）
      有人，但不是每天，來來去去，他們山下還有房子。」「（去工作的人有在那
      裡煮飯、洗衣服、睡覺？）洗衣服沒有、煮飯簡單的有，睡午覺有，工作比較
      忙養鹿要採鹿茸時，晚上也有睡那裡，但不是每天。」等情綦詳（本院九十年
      度上訴字第一六三○號卷第一八七頁）。至證人朱崗雄於法務部調查局南投縣
      調查站調查時雖證稱：「羅應章及兒子他們家人，約於民國七十幾年間，就已
      搬離到現在居住的南港村山下的社區住家了，也就是南港村南港路現在居住的
      住家，而山上九份二山的老家就改做養鹿場及種植檳榔等農作物，雖然他的老
      家九二一震災時倒塌掩埋，但並無全家人居住的事實。」「他們（羅應賢）一
      家人與前述羅應章家人一樣，約於民國七十幾年間，就已搬離遷居到現在位於
      山下南港村社區等地的住家了，而山上的老家就改做工寮養鹿及種植檳榔等農
作物，雖然九二一震災時老家有倒塌倒掩埋，但已無全家人居住之事實。」（
      見第二八五九號偵查卷第九頁）及證人即勤區警員張瑞佑於九十年十月十七日
      南投縣調查站訊問時證稱：「（你是否知悉前述羅應章、羅華聘、羅榮聘等人
      有無居住於南港村十二鄰長石巷五六號山上之房屋？）前述南港村長石巷五六
      號山上房屋，應係羅應章養鹿之鹿寮而已，實際上應居住於村內南港路九八號
      迄今。」（本院前審卷第一一四頁）於九十年十月二十九日本院前審調查時證
      稱：羅應賢與其子戶籍都在南港路一○三之二號，查戶口時都住那裡。查戶口
      時羅應賢都在。羅應章及兒子媳婦都住南港路九八號。養鹿在山上，其未去過
      ，只知道他們有養鹿，但其只知道他們在山下生活，詳其情其不知道等語（見
      本院前審卷第一○四、一○五頁），均不足據以認定上開長石巷五十六號及六
      十號之房屋均已棄置不用或完全未再居住。
（五）同案被告羅應章父子三人及羅應賢父子六人就渠等於九二一大地震前有否居住
      在南投縣國姓鄉長石巷五十六號及六十號房屋，經測謊結果，被告乙○○、羅
      華聘、羅應賢、羅堯聘、羅舜聘、羅文聘、羅興聘雖呈現情緒波動反應，研判
      有說謊，固有法務部調查局鑑定通知書可稽，惟上開長石巷五十六號及六十號
      之房屋雖在九二一大地震前早已非供羅應章、羅應賢及渠等家人經常居住使用
      ，但仍非業已棄置不用或完全未再居住其間，已詳前述，該測謊結果自仍不足
      資以否定此一事實。
五、綜上所述，同案被告羅應章父子三人與羅應賢父子六人，及彼等家人於地震前，
    雖非以前開受災屋為主要居住地點，惟彼等確仍有在受災屋養鹿並為部分生活居
    住之事實，衡諸本件申請時之函令規定，對於何謂「有實際居住之事實」，既乏
    具體之規定，當時適逢百年以來最大地震，災區受創嚴重，各界對於從速救災期
    盼殷切，關於有無實際居住事實之認定，咸認應從寬認定，即使災民有來來去去
    等情形，亦完全委由村長認定，故被告乙○○依據其對被告羅應章父子三人、被
    告羅應賢父子人及伊等家人確有在前開受災屋養鹿居住之認知，依受災戶分別所
    出具之切結書憑以核章送件，既無違其擔任村長認定之權限範圍，自無所謂利用
    職務上之機會詐取財物可言。此外，復查無其他積極證據，足認被告乙○○有前
    揭犯行，原審以無證據足認被告犯罪，諭知其無罪之判決，核無不合，檢察官上
    訴意旨，略以被告乙○○明知同案被告羅應章等人未實際居住於上開受災毀損之
    房屋而請領慰助金、租金之補助，仍予不實核准等語，指摘原判決決不當，難謂
    有理由，應予駁回。
六、據上論斷，應依刑事訴訟法第三百六十九條第一項前段、第三百六十四條、第三
    百零一條第一項前段，判決如主文。
本案經檢察官甲○○到庭執行職務。
中      華      民      國　    九十四     年     一      月   二十七 　日
                                臺灣高等法院臺中分院刑事第十庭
                                      審判長法  官  林  照  明
                                            法　官  唐　光　義
                                            法　官  林  清  鈞
右正本證明與原本無異。
如不服本判決應於收受送達後十日內向本院提出上訴書狀，其未敘述上訴之理由者並
得於提起上訴後十日內向本院補提理由書（均須按他造當事人之人數附繕本）。
                                            書記官  劉  恒  宏
中      華      民      國　    九十四     年     二      月     二 　　日
              Ｒ
